【裁判字號】    98,訴,730
【裁判日期】    980630
【裁判案由】    違反臺灣地區與大陸地區人民關係條例等
【裁判全文】
臺灣臺南地方法院刑事判決               98年度訴字第730號
聲  請  人  臺灣臺南地方法院檢察署檢察官
被      告  甲○○
                    （現於臺灣屏東監獄執行中）
上列被告因違反臺灣地區與大陸地區人民關係條例等案件，經檢
察官聲請以簡易判決處刑（97年度偵字第17414號），經本院改
依通常程序審理，被告就被訴事實為有罪之陳述，本院裁定由受
命法院獨任進行簡式審判程序，判決如下：
    主  文
甲○○共同違反不得使大陸地區人民非法進入臺灣地區之規定，
累犯，處有期徒刑捌月。減為有期徒刑肆月，如易科罰金，以銀
元參佰元即新臺幣玖佰元折算壹日。
    事實及理由
一、被告甲○○與大陸地區女子桂天書（另為緩起訴處分），均
    明知彼此並無結婚之真意，詎被告經由真實姓名、年籍不詳
    之成年友人介紹，共同基於使大陸地區人民非法進入臺灣地
    區之犯意聯絡，由被告充當假結婚之人頭於民國92年9 月11
    日出境前往大陸地區，並於92年9 月25日在四川省重慶市與
    被告辦理結婚登記以取得重慶市公證處製作之結婚公證書。
    嗣甲○○返臺後，即持大陸地區所核發之結婚公證書，於92
    年10月14日向我國財團法人海峽交流基金會申請核發（92）
    南核字第054489號證明書後，再於92年10月15日至臺南縣關
    廟鄉戶政事務所辦理結婚登記，並據以向內政部警政署入出
    境管理局申請核發桂天書之臺灣地區旅行證，使桂天書得以
    探親為掩飾，於92年12月19日非法進入臺灣地區。嗣因97年
    10月27日甲○○申請桂天書延長居留期間未獲准，經警循線
    查悉上情。
二、前項犯罪事實，有下列證據足資證明：
（一）證人即同案被告桂天書於偵查中之證述；
（二）大陸地區重慶市公證處（2003）渝證字第16003號結婚公
      證書、財團法人海峽交流基金會 (92）南核字第054489號
      證明書後、結婚登記申請書、戶籍謄本、旅行證影本各1
      份及旅客入出境記錄查詢單2紙在卷可稽；
（三）被告甲○○於警詢及本院之自白。
三、公訴意旨另以被告甲○○尚與桂天書共同基於行使公務員登
    載不實公文書之犯意聯絡，於92年10月15日至臺南縣關廟鄉
    戶政事務所辦理結婚登記並填具「結婚登記申請書」，致使
    該戶政事務所不知情之該管公務員，將上開不實之結婚事項
    ，登載於職務上所掌之戶籍資料上並核發戶籍謄本，續據以
    向內政部警政署入出境管理局申請核發桂天書之臺灣地區旅
    行證，使桂天書得以探親為掩飾非法進入臺灣地區，均足生
    損害於戶政機關及入出境管理局對戶政資料及大陸地區人民
    出入臺灣地區管理之正確性，因認被告此部分另涉有刑法第
    216條、第214條之罪嫌等語。惟查：
（一）按刑法第214條所謂使公務員登載不實事項於公文書罪，
      須一經他人之聲明或申報，公務員即有登載之義務，並依
      其所為之聲明或申報予以登載，而屬不實之事項者，始足
      構成，若其所為聲明或申報，公務員尚須為實質之審查，
      以判斷其真實與否，始得為一定之記載者，即非本罪所稱
      之使公務員登載不實（最高法院73年臺上字第1710號判例
      意旨參照）。
（二）「（修正前）戶籍法第25條、54條、56條規定：戶籍登記
      事項自始不存在或自始無效時，應為撤銷之登記，故意為
      不實之申請者，由戶政事務所處罰之；次依同法（修正前
      ）第47條第3、4、5項、同法施行細則第13條第1項第9 款
      、第2 項、（修正前）第15條之規定，戶籍遷徒登記之申
      請，應於事件發生或確定後30日內為之，申請人應於申請
      時提出證明遷徒事實之文件，由戶政機關查驗核實後為之
      。足徵戶籍法所謂之遷出及遷入登記，並非僅指戶籍上之
      異動而已，實應包括居住處所遷移之事實行為在內，故如
      僅將戶籍遷出或遷入，而實際居住所未隨之遷移，本質上
      即屬不實，戶政事務所除可依上開規定科以行政罰鍰外，
      並得以其實際上無遷徒之事實，而逕行撤銷其遷入登記。
      該管公務員顯有查核之義務，縱為為不實之戶籍遷入，應
      無刑法第214 條之適用」（最高法院92年度台上字第1130
      號判決、91年第17次刑事庭會議決議參照）。亦即，由於
      戶籍法及戶籍法施行細則之下列之規定：
      1.申請人應於申請時提出證明遷徒事實之文件，由戶政機
        關查驗（戶籍法施行細則第13條第1項第9款、第2 項）
        。
      2.故意為不實之申請者，由戶政事務所處罰之（（修正前
        ）戶籍法第54條、56條）。
      3.戶籍登記事項自始不存在或自始無效時，應為撤銷之登
        記（（修正前）戶籍法第25條）。撤銷之登記經催告而
        不申請，戶政事務所得逕為登記（（修正前）戶籍法施
        行細則第15條、（修正前）戶籍法第47條）
      因此最高法院認為戶政機關對於遷徒登記有實質審查權。
      換言之，【此實質審查權之判斷標準在於1.申請人應提出
      文件供查驗；2.故意為不實之申請者，由戶政事務所處罰
      ；3.戶籍登記事項自始不存在或自始無效時，申請人應為
      撤銷之登記，撤銷之登記經催告而不申請，戶政事務所得
      逕為登記等3項。】
          關於結婚登記屬（修正前）戶籍法第4條第1項第1 款
      第4 目所列之登記，其【與遷徒登記同屬（修正前）戶籍
      法第4條第1項所列之戶籍登記】，亦【適用（修正前）戶
      籍法第25條、54條、56條、47條之規定】及【同法施行細
      則第13條第1項第6款、第2項、第15條之規定】。亦即：
      【1.結婚登記之申請人應提出文件供查驗；2.故意為不實
      之申請者，由戶政事務所處罰；3.結婚登記事項自始不存
      在或自始無效時，申請人應為撤銷之登記，撤銷之登記經
      催告而不申請，戶政事務所得逕為登記。】此結婚登記之
      規範與遷徒登記並無不同，既然最高法院認為戶政機關對
      遷徒登記有實質審查權，則戶政機關對同為戶籍登記之結
      婚登記當然亦有實質審查權。
（三）況且，戶政事務所為行政機關，其受理結婚登記時仍得依
      行政程序法第1章第6節規定調查相關事證（內政部98年5
      月25日台內戶字第0980098244號函參照）。亦即，戶政事
      務所應依職權調查證據，不受當事人主張之拘束（行政程
      序法第36條）。且戶政事務所基於調查事實及證據之必要
      ，得以書面通知相關之人陳述意見（同法第39條前段）；
      亦得要求當事人或第三人提供必要之文書、資料或物品（
      同法第40條）；為瞭解事實真相，得實施勘驗（同法第42
      條第1項）；為處分或其他行政行為，應斟酌全部陳述與
      調查事實及證據之結果，依論理及經驗法則判斷事實之真
      偽（同法第43條）。顯見戶政機關對結婚登記有實質審查
      權甚明。
（四）又關於大陸地區人民欲申請進入臺灣地區之相關細節，主
      管機關內政部定有「大陸地區人民進入臺灣地區許可辦法
      」以資規範。依（修正前）大陸地區人民進入臺灣地區許
      可辦法第13條、第15條所定，欲申請進入臺灣地區者須備
      齊一定之證件及須提供保證人並經警察機關對保或蓋服務
      機關（構）印信。尤有甚者，如有（修正前）同辦法第17
      條第1 項各款所列之情形者，主管機關得不予許可。且依
      （修正前）同辦法第19條規定，所檢附之文書，主管機關
      得要求當事人送由行政院設立或指定之機構或委託之民間
      團體查證、驗證。又即令均符合規定，主管機關仍得依（
      修正前）同辦法第18條之2 規定限制申請進入臺灣地區之
      大陸地區人民人數。足見境管局對於大陸地區人民申請入
      境時，並非一經申請人提出申請文件即予准許，完全作形
      式之調查，而係有實質審查之權限甚明。
        綜上所述，本件被告此部分所為，尚與刑法第214 條之
    要件不合，尚無從以刑法第216條、第214條之行使使公務員
    登載不實文書罪相繩。惟此部分與前開有罪部分有方法結果
    之牽連犯裁判上一罪之關係，爰不另為無罪之諭知，併此敘
    明。
五、依刑事訴訟法第452條、第273條之1、第299條第1 項前段、
    第310條之2，（92年10月29日修正公布前）臺灣地區與大陸
    地區人民關係條例第79條第1項，修正後刑法第2條第1 項、
    第11條前段、修正前刑法第28條、第41條第1 項前段、修正
    後刑法第47條第1項，中華民國96年罪犯減刑條例第2 條第1
    項第3款、第7條、第9條，廢止前罰金罰鍰提高標準條例第2
    條，判決如主文。
六、如不服本件判決，得自收受送達之日起十日內，向本院提出
    上訴狀，上訴於臺灣高等法院臺南分院。
本案經檢察官乙○○到庭執行職務。
中    華    民    國    98    年    6     月    30    日
                        刑事第三庭  法  官  鄭文祺
以上正本證明與原本無異。
如不服本判決，應於收受本判決後10日內，向本院提出上訴書狀
，並應敘述具體理由。其未敘述上訴理由者，應於上訴期間屆滿
後20日內向本院補提理由書狀（均須按他造當事人之人數附繕本
）「切勿逕送上級法院」。
                                    書記官  張宜柔
中    華    民    國    98    年    6     月    30    日
附錄論罪科刑法條：
（92年10月29日修正公布前）臺灣地區與大陸地區人民關係條例
第15條
左列行為不得為之：
一  使大陸地區人民非法進入臺灣地區。
二  招攬臺灣地區人民未經許可使之進入大陸地區。
三  使大陸地區人民在臺灣地區從事未經許可或與許可目的不符
    之活動。
四  僱用或留用大陸地區人民在臺灣地區從事未經許可或與許可
    範圍不符之工作。
五  居間介紹他人為前款之行為。
（92年10月29日修正公布前）臺灣地區與大陸地區人民關係條例
第79條
違反第十五條第一款規定者，處五年以下有期徒刑、拘役或科或
併科新台幣五十萬元以下罰金。
以犯前項之罪為常業者，處一年以上七年以下有期徒刑，得併科
新台幣一百萬元以下罰金。
第一項之未遂犯罰之。


司法院資訊處製作；財團法人民間司法改革基金會備份。
